【裁判字號】    92,台上,5021
【裁判日期】    920917
【裁判案由】    殺人
【裁判全文】
最高法院刑事判決                              九十二年度台上字第五０二一號
    上  訴  人  台灣高等法院檢察署檢察官
    上  訴  人
    即  被  告  甲○○
右上訴人等因被告殺人案件，不服台灣高等法院中華民國九十二年七月九日第二審更
審判決（九十二年度上重更(二)字第二四號，起訴案號：台灣板橋地方法院檢察署八十
九年度偵字第一四九四四號），提起上訴，本院判決如左：
    主  文
上訴駁回。
    理  由
按刑事訴訟法第三百七十七條規定：上訴於第三審法院，非以判決違背法令為理由，
不得為之。是提起第三審上訴，應以原判決違背法令為理由，係屬法定要件，且必須
依據卷內資料為具體之指摘，並足據以辨認原判決已具備違背法令之形式，始屬相當
。本件原判決認定：上訴人即被告甲○○係王德孝之夫，因台灣板橋地方法院前於民
國八十九年七月十日，核發八十九年度暫家護字第二七三號民事暫時保護令，命令被
告應於八十九年七月二十日下午五時前，將其與王德孝雙方所生之子李桀諾交付王德
孝保護；嗣台北縣警察局三峽分局依王德孝之請求，於同年七月二十九日晚上十時許
，勸諭被告交付李桀諾予王德孝。被告心有不甘，即於八十九年八月四日上午，攜帶
其所有折疊式水果刀一把（未經起出），駕駛租得之七Ｇ｜０六二八號自用小客車，
前往台北縣三重市欲尋覓王德孝談判；至同日上午九時三十分許，見王德孝駕車停放
在三重市○○街四十六號前，即下車上前叫住王德孝，要求王德孝交代其子李桀諾行
蹤、近況並交出李桀諾，為王德孝拒絕，雙方為此互相爭吵，被告乃拿出預藏之水果
刀，欲強押王德孝上車，復遭王德孝抗拒（妨害自由部分未據起訴）。詎被告竟基於
殺人之犯意，持上開水果刀，朝王德孝猛刺，王德孝見狀揮手阻擋並繞著車子逃避，
被告仍持刀從後追趕，並接續朝王德孝之頭、頸、胸、腹及背部等處猛刺，致王德孝
身上受有如原判決事實欄所載之切割傷共十八處、刀刺傷共二十二處。其中頭臉部共
有四處銳器傷（切割傷二處，刀刺傷二處）；頸部共有三處銳器傷（切割傷二處，刀
刺傷一處）；左胸部共有六處銳器傷（切割傷一處，刀刺傷五處）；右胸部共有五處
銳器傷（切割傷一處，刀刺傷四處）；腹部外傷（刀刺傷一處）；背部共有七處銳器
刀刺傷；右手共有九處銳器切割傷；左手共有五處銳器傷（切割傷三處，刀刺傷二處
）。王德孝因受刺不支倒地，被告見狀旋駕車離去。其後，王德孝雖經送醫急救，終
因胸部、背部刀傷均穿刺入胸腔，傷及肺臟造成血氣胸及肺臟出血致休克死亡。嗣被
告於犯罪發覺前，以行動電話向基隆市警察局勤務中心自首而接受裁判等情。因而撤
銷第一審之科刑判決，改判仍論被告以殺人罪，處有期徒刑拾伍年，褫奪公權拾年。
係依憑告訴人即被害人王德孝之兄王德忠之指訴、被告之部分自白（坦承於前述時、
地，持刀砍刺被害人王德孝等事實）及證人洪文明（證明其目擊被告攻擊被害人後準
備離去，即記下被告駕駛車輛之車牌號碼並上前探看，發現被害人身上有極深之刀傷
）、黃彩雲（證明目睹駕駛七Ｇ｜０六二八或七Ｇ｜０六二九號自用小客車之男子攻
擊被害人）、陳麗秋（證明上開七Ｇ｜０六二八號自用小客車，係被告向其經營之租
賃公司所租用）等證言，暨被害人身受如原判決事實欄所載之切割傷共十八處、刀刺
傷共二十二處，其中胸部、背部刀刀均進入胸腔，傷及肺臟造成血氣胸及肺臟出血，
導致被害人休克死亡；各該刀傷應係同一類型之兇器所為等情，業經檢察官督同法醫
師相驗、解剖被害人之屍體，製有勘驗筆錄、驗斷書、相驗屍體證明書，並經法務部
法醫研究所鑑定被害人之死因無訛，有該法醫研究所鑑定書、致原審法院函可稽，復
參酌卷附之汽車租賃契約書、基隆市警察局勤務指揮中心受理各類案件紀錄表、基隆
市警察局受理民眾報案錄音帶暨譯文（均影本）及相關之照片等證據資料而為論斷，
已詳敘其所憑之證據及認定之理由。而以被告否認有殺人之犯意，辯稱：伊與李桀諾
父子感情很好，被害人依家庭暴力防治法聲請保護令，使伊無法接觸小孩，又被害人
突然離職，伊懷疑被害人與其老闆有染，被害人常以抱小孩一起跳樓相威脅，所以伊
不將小孩交給被害人，但警方用強制力帶走小孩；伊帶刀係欲防備被害人之兄王德忠
，當天伊去找被害人時，因被害人一直呼喚王德忠，伊才拿出水果刀來，但被害人搶
奪刀子，雙方互相拉扯，致刀子刺及被害人，伊手上亦有受傷；伊只殺被害人七、八
刀，並無殺人之犯意，被害人手上有十八處傷痕，係雙方在爭吵中奪刀所致，因被害
人承認有外遇，並要對小孩不利，伊係激於義憤所為，至多僅係傷害致死；又伊因罹
患糖尿病引發精神病變云云，為卸責之詞，不足採取。復敘明被害人右手掌、右前臂
及左手掌之銳器傷，雖經法務部法醫研究所鑑定為防禦性傷害；然該所亦說明「若被
攻擊者不以手抵擋兇器，則被攻擊者身體其他部位可能會受到傷害」等旨，因認所謂
防禦性傷害，既係攻擊者以兇器向被攻擊者攻擊時，被攻擊者以手抵擋兇器所出現之
一種自然反射動作，此應係任人皆知，被告於原審訊以：「反抗會不會殺到手？」時
，亦坦陳：「因為很近，所以會殺到手」等語，足見被告亦知之甚稔；其既知刺殺被
害人時，被害人會出手反抗，將砍及被害人手部，仍予以揮砍，則有關防禦性傷害部
分，仍應認係被告故意刺殺造成，被告聲請傳喚鑑定人以調查該等防禦性傷害，是否
均係在被害人抵抗之情況下所造成之意外傷害，而非被告故意刺殺所致等情，即無必
要。又以被告另聲請傳喚證人簡錦美、洪秀錦、徐紫媛等人，以證明被害人曾以攜子
自殺相脅，及聲請鑑定其是否罹有器質性精神病等節，經核亦無必要。均已依憑卷證
資料，在理由內詳加指駁及說明。從形式上觀察，原判決並無違法情形存在。檢察官
上訴意旨略稱：原判決就被告於殺被害人之前，是否先有傷害及妨害被害人自由之犯
行，置而未論，顯非適法等語。被告上訴意旨則略以：原判決判處被告有期徒刑十五
年，違反刑事訴訟法第三百七十條所為：「由被告上訴或為被告之利益而上訴者，第
二審法院不得諭知較重於原審判決之刑」之規定云云。惟按：法院不得就未經起訴之
犯罪審判，刑事訴訟法第二百六十八條定有明文。原判決事實欄記載被告於殺被害人
前，曾持刀欲強押被害人上車，為被害人所拒等情，係在論述被告犯本件殺人罪之前
因及動機，縱被告已著手強押被害人，而應成立妨害自由未遂罪，亦因依原判決認定
之事實，被告係於強押被害人未果之後，始啟殺機，難認妨害自由未遂部分與其後之
殺人罪有裁判上一罪之關係，該部分既未經公訴人起訴，原審未予審判論罪，自無不
合；又原判決並未認定被告應另成立傷害罪名，其未就此論述說明，亦無違法可言。
檢察官上訴意旨執以指摘，尚非適法之第三審上訴理由。又查本件第一審判決係處被
告以無期徒刑，並宣告褫奪公權終身；原判決則量處被告以較輕之有期徒刑十五年，
褫奪公權十年，顯無諭知較重於第一審判決之刑之情形，被告上訴意旨未依卷內資料
妄加指摘，尤非第三審上訴之合法理由。檢察官及被告其餘上訴意旨，則置原判決之
明白論斷於不顧，而就與判決本旨無關之枝節事項及屬於事實審法院採證認事職權之
行使，任意指摘；被告並持原判決已說明理由而捨棄不採之陳詞辯解，全憑己見，再
為單純之事實上爭執，俱難認已符合首揭法定之第三審上訴要件。其上訴均違背法律
上之程式，應予駁回。
據上論結，應依刑事訴訟法第三百九十五條前段，判決如主文。
中      華      民      國    九十二    年      九      月     十七     日
                              最高法院刑事第十庭
                                  審判長法官  林  增  福
                                        法官  邵  燕  玲
                                        法官  吳  昆  仁
                                        法官  陳  世  雄
                                        法官  蘇  振  堂
      右正本證明與原本無異
                                              書  記  官
中      華      民      國    九十二    年      九      月    二十二    日


司法院資訊處製作；財團法人民間司法改革基金會備份。
